臺灣士林地方法院刑事判決　　　　　　　　　　　　　　九十年度訴字第四四三號
　　公　訴　人　臺灣士林地方法院檢察署檢察官
　　被　　　告　甲○○
　　　　　　　　丙○○
右列被告因常業重利案件，經檢察官提起公訴（九十年度偵字第一二八六、七一三○
號），本院判決如左：
    主  文
甲○○乘他人急迫，貸以金錢，而取得與原本顯不相當之重利為常業，累犯，處有期
徒刑肆月，如易科罰金以佰元折算壹日。扣案之ＮＯＫＩＡ行動電話壹支沒收。
丙○○無罪。
    事  實
一、甲○○前因肅清煙毒條例案件，經法院判處有期徒刑三年二月確定，並於民國八
    十四年一月二十五日縮短刑期假釋出監，嗣於八十五年十一月十三日假釋期滿執
    行完畢，猶不知悔改，為牟取暴利，於民國八十九年十一月起，在中國時報刊登
    三大保證，有票即可借款之分類廣告，並刊登「00000000」之電話為聯
    絡方式，招攬不特定需款孔急之人來電借款。嗣丁○○、戊○○（公訴人誤為鄭
    炎沐，應予更正）及乙○○等人因需款周轉孔急，遂於見上開廣告後分別致電0
    0000000號之電話（該電話設於台北市○○○路四００號七樓之一甲○○
    租住處），或經由該電話轉接甲○○所有之ＮＯＫＩＡ行動電話與自稱「陳先生
    」之甲○○聯絡貸款，甲○○即乘丁○○等人急迫之際，分別於附表所列之時間
    ，貸款予丁○○等人，並收取如附表所示之與原本顯不相當之重利，並恃之為業
    ，資以為生（貸款之時間、地點、金額、利息及甲○○收取之擔保票據均如附表
    所示）。嗣甲○○於九十年一月十五日十七時三十分許，至台北市○○區○○街
    一九五號二樓丁○○處，欲向丁○○收取利息時，為因丁○○檢舉而到場守候之
    警員當場查獲，並扣得其所有用以聯絡上開借款事宜之ＮＯＫＩＡ行動電話壹支
    。
二、案經被害人丁○○訴請台北市警察局移請台灣士林地方法院檢察署檢察官偵查起
    訴。
    理  由
甲、有罪部分：
一、右揭被告甲○○於中國時報刊登貸款廣告，於丁○○、戊○○及乙○○致電借款
    時，借款予丁○○等人，並收取如附表所示之支票，取得與原本顯不相當之重利
    ，且被告甲○○於放款期間並無其他工作等事實，業據被告甲○○於偵查及本院
    調查審理時自白不諱，復有證人丁○○、戊○○及乙○○分別於警訊及本院調查
    時之證詞，而被告甲○○因向己○○借款，而將證人丁○○交付之如附表所示票
    號RU0000000、RU0000000及RU0000 000號之三紙支票交付予己○○等情，亦據證
    人己○○於本院審理時結證屬實，並有合作金庫銀行民權分行九十年五月二十九
    日（九○）合金民支字第二一七二號函在卷可稽，此外並有證人丁○○所提之支
    票存根、中國時報分類廣告、ＮＯＫＩＡ行動電話等為證。復查，丁○○、戊○○及乙○○等人係因生意周轉需款孔急方向被告貸款，再佐以丁○○等人借款之
    年息均達年息為２４０％以上，甚或高達２８１７‧３６％（詳見附表），丁○○等人若非因急迫用錢，豈甘受此重利剝削，堪信丁○○等人貸款時確係處於急
    迫之狀態下。另查證人丁○○於本院雖稱：利息係十天為一期，月息二十分，又
    利息係預扣，亦即借十萬元僅收到借款六、七萬元云云，惟查被告甲○○借款均
    未預扣利息，而係算出還款日應給付之借款及利息總額，再由借款人簽發本金及
    利息總額之支票等情，業據被告甲○○陳明，核與證人戊○○於本院調查時所述
    相符，再參以丁○○及乙○○借款時交付予被告甲○○之支票，均為借款金額與
    應給付利息之總和（詳見附表丁○○等人每次借款之金額及簽發之支票票面額）
    ，堪認被告甲○○並無預扣利息之舉，又被告借予丁○○款項，均係十五天為一
    期，而其利息之計算方式則如附表編號一所示，非以二十分計息等情，業據證人
    丁○○於警訊時證述綦詳，丁○○於本院所為之以十天為一期，利息二十分，利
    息採預扣制云云，顯時久記憶有誤或欲減低其將來還款額度所致，應以其警訊所
    述為可採。至於丁○○每次均向被告甲○○借款五萬元或十萬元，未曾借過二萬
    五千元，於八十九年十二月十七日，簽發發票日九十年一月二日，面額四萬元，
    票號RU0000000號之支票予被告甲○○，乃因其原借款中之二萬五千元無法清償
    ，而另給予被告甲○○之利息，警訊中稱該筆亦為借款係當時陳述錯誤等情，業
    據證人丁○○於本院陳明，查證人丁○○僅借款數次，對每次所借之金額應無誤
    記之虞，是其於本院稱二萬五千元非借款，應堪採信。綜上所述，被告之自白與
    事實相符，堪足採信，其常業重利之犯行，事證明確，洵堪認定，應依法論科。
二、按所謂以重利為「常業」，係指以重利盤剝為其日常生活之事業而言，亦即只須
    藉博取重利維生為已足。查被告甲○○係以刊登廣告之方式招攬不特定人借款，
    且其經營時間非短，借貸人數多達三人，所收之利息甚鉅，其又自承經營放款業
    務期間未營他業，被告甲○○顯係以此營生。核其所為，係犯刑法第三百四十五
    條之常業重利罪。次查被告有事實欄所載之犯罪科刑執行情形，有臺灣高等法院
    檢察署刑案紀錄簡覆表及臺灣高等法院被告全國前案紀錄表各乙份在卷可佐，其
    前受有期徒刑執行完畢後，於五年以內再犯有期徒刑以上之本罪，為累犯，應依
    刑法第四十七條之規定，加重其刑。爰審酌被告年輕力壯不思正途營生，竟借放
    款牟取重利，榨取經濟上之弱者，破壞社會正常經濟秩序及其犯罪之目的、手段
    、所得之利益、於借款時非如一般重利犯者預扣利息，惡性尚輕，暨其犯罪後坦
    承犯行，深知悔改態度良好等一切情狀，量處如主文所示之刑，並諭知易科罰金
    之折算標準。扣案之ＮＯＫＩＡ行動電話一支為被告所有，且供犯本罪所用，業
    據被告甲○○陳明，應依法宣告沒收。
三、公訴人認被告甲○○另借款二萬五千元予丁○○，而收取重利云云，然查該次非
    借款，僅因丁○○原借款中之二萬五千元無法清償，而於八十九年十二月十七日
    ，簽發面額四萬元之支票為利息予被告甲○○已如前述，此部分原應為無罪諭知
    ，然因檢察官認此與已起訴且經本院論罪科刑部分，有事實上一罪關係，爰不另
    為無罪之諭知。
乙、無罪部分：
一、公訴意旨略以：被告丙○○與甲○○就前開常業重利罪有犯意聯絡及行為之分擔
    ，因認被告丙○○亦與被告甲○○同犯上開重利罪嫌。
二、按犯罪事實應依證據認定之，無證據不得推定其犯罪事實，又不能證明被告犯罪
    者，應諭知無罪判決，刑事訴訟法第一百五十四條、第三百零一條第一項分別定
    有明文。次按共同被告不利於己之陳述，固得採為其他共同被告犯罪之證據，惟
    此項不利之陳述，需無瑕疵可指，而就其他方面調查，又與事實相符，始得採為
    其他共同被告犯罪事實之認定，此觀最高法院四十六年台上字第四一九號、三十
    一年上字第二四二三號判例自明。訊據被告丙○○則堅決否認有上開犯行，辯稱
    ：被告甲○○原要雇用伊幫忙接電話或收錢，嗣因知被告甲○○係放高利貸而拒
    絕受雇等語。
三、查公訴人認定被告丙○○犯有上開罪嫌，無非係以被告甲○○及丙○○所承：甲○○雇用丙○○接聽電話、收款為據。經查被告甲○○於警訊中供稱：因丙○○
    雇用，故幫丙○○放款及收款，計息方式其不清楚，中國時報之廣告應係丙○○
    刊登云云，於偵查中改稱：以一個月三、四萬元雇用丙○○負責接聽電話云云，
    於本院又稱：曾要雇用丙○○，因丙○○拒絕，而未雇用，於警訊中因害怕才推
    給丙○○，又丙○○雖幫其接過電話，但當時丙○○並不知其在放款等語，被告
    甲○○前後所述不符，是否得盡採，殊堪啟疑。次查據證人丁○○、戊○○及乙○○於警訊、本院調查時均證稱：「陳先生」就是被告甲○○，與其等電話聯絡
    借款者，及將款項交付及收取款項者，均為被告甲○○等語，堪認被告丙○○並
    未參與丁○○、戊○○及乙○○向被告甲○○之借款事宜。又查被告丙○○雖曾
    收取被告甲○○貸予庚○○之款項，然查因庚○○與甲○○為朋友，故甲○○該
    筆款未收取利息等情，業據被告甲○○陳明，而本院亦查無證據證明甲○○借款
    予庚○○有重利罪之證據，是被告丙○○雖收取該筆借款，然難認其有重利之犯
    行。再查被告丙○○縱曾代甲○○接過電話，惟並無證據證明所接電話之內容係
    他人徵詢借款事宜。是被告丙○○辯稱未參與甲○○之放款事宜，應堪採信。此
    外復查無其他證據可證明被告丙○○有公訴人所指犯行，既不能證明被告丙○○
    犯罪，依前開說明，即應為無罪之諭知。
丙、據上論斷，應依刑事訴訟法第二百九十九條第一項前段、三百零一條第一項，刑
    法第三百四十五條、第四十一條第一項前段、第三十八條第一項第二款，罰金罰
    鍰提高標準條例第一條前段、第二條，判決如主文。
本案經檢察官林聰良到庭執行職務
中        華        民        國    九十一    年    二    月    十九    日
                                    臺灣士林地方法院刑事第一庭
                                          法  官  江  翠  萍
右正本證明與原本無異。
如不服本判決，應於判決送達後十日內，向本院提出上訴狀。
附錄本案論罪科刑法條全文：刑法第三百四十五條
附表：
一、甲○○借款予丁○○部分：被告均將款項持至丁○○設在臺北市○○區○○街一
    九五號二樓之辦公處所貸予丁○○。
    (一)八十九年十一月二十八日，丁○○電00000000向甲○○借新台幣（下
      同）十萬元，當天下午二時甲○○即至丁○○辦公處所貸予十萬元，並約定以
      十五天為一期，利息共四萬五千元。丁○○並簽發二張支票予甲○○（發票
      日八十九年十二月四日，金額七萬五千元，付款人合作金庫民權支庫，票號
      RU0000000；發票日八十九年十二月十一日，金額七萬元，票號RU0000000
      號）。註：本次借款月息為９０％，換算年息為１０８０％
    (二)八十九年十二月十九日，同法借五萬元，約定十五天為一期，利息二萬五千元
      丁○○簽發二張支票（發票日八十九年十二月二十六日，票款四萬五千元，
      票號RU0000000；發票日九十年一月二日，票款三萬元，票號RU0000000）。
      。註：本次借款月息為１００％，換算年息為１２００％
    (三)九十年一月二日，同法借十一萬五千元，約定十五天為一期，利息共十三萬五
      千元，丁○○簽發開三張票（發票日九十年一月八日，票款九萬元，票號RU
      0000000；發票日九十年一月十二日，票款八萬元，票號RU0000000；發票
      日九十年一月十六日，票款八萬元，票號RU0000000）。註：本次借款月息約
      為２３４‧７８％，換算年息為２８１７‧３６％。
    另丁○○因原借款中之二萬五千元無法清償，而於八十九年十二月十七日，簽發
    發票日九十年一月二日，面額四萬元，票號RU0000000號之支票為利息予甲○○
    。註：本筆非借款。
二、甲○○借予戊○○部分：被告均將款項持至戊○○設在臺北市○○○路○段三六
    六號一樓之盛達機車行貸予戊○○。
    八十九年十二月間，戊○○撥打前述電話前後向甲○○借款三次，均前債未清再
    借，每次借期均為十五日，除第一次於八十九年十二月初借款十萬元，開立二張
    面額各七萬元之支票予甲○○（詳細之票據資料，因戊○○不復記憶，而不詳）
    ，本次借款月息為８０％，換算年息為９６０％外，餘二次借款因戊○○及甲○○均不復記憶而金額不詳，然利息均以十五天為一期，每十萬元利息一萬元，亦
    即該二次月息為２０％，換算年息為２４０％。
三、甲○○借予乙○○部分：被告均將款項持至乙○○設於臺北市○○○路○段九十
    巷十六弄一號四樓之訊鵬實業有限公司貸予乙○○。
    (一)九十年一月五日撥打前開電話向自稱「陳先生」之甲○○借四十五萬元，約定
      以十五日為一期，利息十一萬元。乙○○簽發三張支票予甲○○（發票日九
      十年一月九日，付款人中國商業銀行，票號AA0000000，票款二十萬元；發
      票日九十年一月十五日、付款人中國商業銀行，票號AA0000000、票款十八萬
      元；發票日九十年一月十九日、付款人彰化銀行、票號AP0000000，票款十
      八萬元）。註：本次借款月息約為４８‧８９％，換算年息約為５８６‧６８
      ％。
    (二)以同方法聯絡，再於九十年一月十五日下午一時許，借款三十五萬元，約定以
      十五日為一期，利息十萬元，乙○○簽發支票二張（發票日九十年一月十九
      日、付款人中國商業銀行，票號AA0000000，票額二十三萬元；發票日九十
      年一月二十九日、付款人彰化銀行、票號AP0000000，票額二十二萬元。註：
      本次借款月息約為５７％，換算年息為６８４％。
右正本證明與原本無異。
如不服本判決，應於判決送達後十日內，向本院提出上訴狀。
附錄本案論罪科刑法條全文：刑法第三百四十五條
